【裁判字號】    88,訴,847
【裁判日期】    920110
【裁判案由】    詐欺等
【裁判全文】
臺灣桃園地方法院刑事判決                          八十八年度訴字第八四七號
    公  訴  人  臺灣桃園地方法院檢察署檢察官
    被      告  Ａ○○  男四十.
    右  一  人
    選任辯護人  許敏三律師
    被      告  癸○○  男四十.
    右  一  人
    選任辯護人  陳德峰律師
右列被告等因詐欺等案件，經檢察官提起公訴（八十七年度偵字第一六０九三號、八
十七年偵字第一八０四五號）及移送併案（八十九年度偵字第一七０七０號），本院
判決如左：
    主  文
Ａ○○以犯詐欺取財罪為常業，處有期徒刑參年。扣案Ａ○○環球法律聯合事務所名
片貳張、郵寄信件登記簿壹本、廣告日報表壹冊、帳冊壹本、收據貳份、廣告壹份、
客戶電話號碼筆記簿壹冊、傅玉珍卷宗壹冊、客戶資料壹本、離婚協議書卷宗壹冊、
環球法律事務所信封壹個、空白委任契約書壹份、電腦主機壹台（含開機片壹片、磁
碟片參片）、廣告日報表壹冊、收費明細壹冊，均沒收。
癸○○以犯詐欺取財罪為常業，處有期徒刑貳年。扣案癸○○名片壹張沒收。
    事  實
一、Ａ○○明知其並未取得律師資格，依律師法規定，不得為人辦理訴訟事件，亦不
    得擅自設立事務所僱用律師執行業務，竟仍意圖為自己不法之所有以營利，並基
    於違反上開律師法規定，為人辦理訴訟事件之概括犯意，以及常業詐欺取財、違
    法設立事務所等犯意，自民國八十七年六月間某日起迄八十七年十月二十一日止
    ，在桃園縣中壢市○○路一八０號十樓設立「環球法律聯合事務所」自任負責人
    ，並以不詳代價僱請具有律師資格之未○○、己○○二人擔任事務所名義上之律
    師，以對外掩飾事務所內由Ａ○○辦理部分訴訟事件之事實，遇有不知情之委託
    人因婚姻、財產、傷害等一般民、刑事糾紛，上門諮詢時，即由Ａ○○出面接洽
    ，解答當事人提問之法律問題；如當事人決定委任事務所處理事務時，再由Ａ○○以未○○或己○○之律師名義，與委託人訂約，使委託人誤信其等事務係由擁
    有律師資格之未○○、己○○辦理，而按照律師之收費標準，分別支付新台幣（
    下同）數千元至數萬元不等之代價，委託Ａ○○為其等辦理代撰存證信函、訴訟
    書狀、法律諮詢、調解、和解，或出庭辯論等訴訟事件。Ａ○○在接受當事人委
    託後，除有開庭必要，由未○○、己○○代其出庭應訊、辯論外，其餘事務則由
    Ａ○○實際負責處理；Ａ○○在部分民事事件中，甚或以未○○、己○○之複代
    理人名義出庭辯論。此外，Ａ○○並以事務所負責人之身分，自癸○○、未○○
    或己○○個人承接之訴訟事件中，抽取所收酬勞之三成利益。總計Ａ○○於上開
    時間內，共受午○○、Ｃ○○、壬○○、玄○○、丁○○、巳○○等當事人委託
    ，為之辦理訴訟事件，而以上開方式，詐取不知情之當事人財物，並以之為常業
    。
二、癸○○明知其並未取得律師資格，依律師法規定，不得為人辦理訴訟事件，竟仍
    意圖為自己不法之所有以營利，並基於違反上開律師法規定之概括犯意，以及詐
    欺取財之常業犯意，自八十七年六月間某日起迄八十七年十月二十一日止，在上
    開Ａ○○開設之「環球法律聯合事務所」擔任法務主任，對外自稱為未○○律師
    之助理，以掩飾其實際辦理訴訟事件之事實，遇有不知情之委託人上門諮詢時，
    即由癸○○以未○○律師助理之身分出面接洽，解答當事人提問之法律問題；如
    當事人決定委任事務所處理事務時，再由癸○○以未○○之律師名義，與委託人
    訂約，使委託人誤信其等事務係由未○○辦理，而按照律師之收費標準，分別支
    付數千元至數萬元不等之代價，委託癸○○為其等辦理代撰存證信函、訴訟書狀
    、法律諮詢、調解、和解等訴訟事件。癸○○在接受當事人委託後，除有開庭必
    要，由未○○代其出庭應訊、辯論外，其餘事務均由癸○○實際負責處理。總計
    癸○○於上開時間內，共受丑○○、Ｄ○○、寅○○、辰○○、酉○○、戌○○
    、周宏潮（原名辛○○）、地○○○、卯○○○、丙○○、齊珮庭（原名宙○○
    ）、乙○○、子○○、甲○○、庚○○、Ｂ○○、溫念蓁（原名宇○○）、戊○○等當事人委託，為之辦理訴訟事件，而以上開方式，詐取不知情之當事人財物
    ，並以之為常業。
三、嗣因桃園律師公會接獲該會會員檢舉，而函請台灣桃園地方檢察署檢察官偵辦，
    經該署檢察官於八十七年十月二十一日至上址事務所內搜索，當場扣得Ａ○○所
    有供犯罪所用之環球法律聯合事務所名片二張、郵寄信件登記簿一本、廣告日報
    表一冊、帳冊一本、收據二份、廣告一份、客戶電話號碼筆記簿一冊、傅玉珍卷
    宗一冊、客戶資料一本、離婚協議書卷宗一冊、環球法律事務所信封一個、空白
    委任契約書一份、電腦主機一台（含開機片一片、磁碟片三片）、廣告日報表一
    冊、收費明細一冊（其上載有Ａ○○、癸○○二人之收費及朋分金額），癸○○
    所有供犯罪所用之之法務主任名片一張，未○○所有載有「本事務所人員與當事
    人討論案情須按章收取談話費」字樣之壓克力牌一張，己○○律師名片一張、己○○律師證書影本一份、亥○○名片一張，始發覺上情。
四、案經臺灣桃園地方法院檢察署檢察官自動檢舉起訴，及移送併案審理。
    理  由
一、訊據被告Ａ○○固不否認於右揭時地經營「環球法律聯合事務所」，其間遇有當
    事人上門，則由其出面接洽，如當事人同意委託，再以未○○、己○○等律師名
    義與當事人訂約，以及其基於事務所負責人之地位，向未○○、己○○及癸○○
    收取渠等承辦訴訟事件之三分之一酬勞，嗣為台灣桃園地法院檢察署檢察官到該
    處事務所內搜索，扣得如事實欄所示之物等事實，惟否認有何違反律師法、常業
    詐欺等犯行。被告Ａ○○辯稱：事務所是我開的，我是代書，但我沒有僱請未○○、己○○，向他們和癸○○抽成，是因為他們使用事務所的行政資源，應該分
    攤水電、影印等費用；我沒有對外自稱劉律師或辦理訴訟案件，如果有人請我辦
    訴訟事件，或我覺得要訴訟時，就會將案件轉介給未○○、己○○兩位律師，收
    的費用也是給他們，我是請示過未○○、己○○律師後，照他們的指示行事，案
    件是未○○或己○○的，不是我的，Ｃ○○、壬○○、玄○○、丁○○、巳○○
    五名當事人都是己○○承辦的案子，律師袍是未○○的，不是我的，有時候未○○、己○○因庭期有衝撞，會請我用律師的複代理人名義出庭，是幫忙的性質，
    至於當事人叫我劉律師我也覺得莫名其妙，可能是當事人分不清楚律師和代書的
    差別，代書工作與律師業務難以區分云云。訊據被告癸○○亦不否認於右揭時地
    在「環球法律聯合事務所」擔任法務主任，迄檢察官搜索為止，其間其以未○○
    律師助理之名與當事人接洽、訂約，並實際負責協調當事人糾紛之工作等事實，
    惟亦否認有何違反律師法、常業詐欺等犯行。辯稱：我只是未○○律師的助理，
    負責接未○○上、下班，並依照他的指示為當事人出面協商案件，我沒有辦過訴
    訟案件，只是協商，未○○律師在世前，沒有發生任何問題，是在他過世後，因
    為後續的事情沒有處理好，才會發生爭議，如果我會辦，我就會把他辦完，由此
    可以證明我沒有辦理訴訟事件；而我替當事人服務，收取當然的費用，自然不是
    詐欺；另外，證人亥○○在受命法官訊問時，他說律師如果沒有出庭，會有誰來
    ，筆錄上記載癸○○，但當時我不在場，事後我看到筆錄問亥○○，他說他沒有
    這樣說，筆錄可能是記載錯誤云云。經查：
（一）被告Ａ○○、癸○○多次於上揭時間，在「環球法律事務所」內，Ａ○○以己○○律師之名，受午○○、Ｃ○○、壬○○、玄○○、丁○○、巳○○等當事
      人委託，被告癸○○則以未○○律師之名，受丑○○、Ｄ○○、寅○○、辰○○、酉○○、戌○○、周宏潮（原名辛○○）、地○○○、卯○○○、丙○○
      、齊珮庭（原名宙○○）、乙○○、子○○、甲○○、庚○○、Ｂ○○、溫念
      蓁（原名宇○○）、戊○○等當事人委託，分別為Ｃ○○、丑○○等人辦理代
      撰存證信函、書狀、法律諮詢、和解、出庭應訊辯論等事項，並依律師之收費
      標準自訂費用，向當事人收取報酬，惟該等事務實際上均由Ａ○○、癸○○自
      行辦理，未○○、己○○或從未與當事人見面，或僅在法院、檢察署開庭時出
      庭應訊、辯論等情，此經證人即被告Ａ○○之委託人午○○、Ｃ○○、壬○○
      、玄○○、丁○○、巳○○六人，被告癸○○之委託人丑○○、Ｄ○○、寅○○、辰○○、酉○○、戌○○、周宏潮（原名辛○○）、地○○○、卯○○○
      、丙○○、丙○○之夫陳順圓、齊珮庭（原名宙○○）、乙○○、子○○、甲○○、庚○○、Ｂ○○、溫念蓁（原名宇○○）、戊○○等十九人分別於警訊
      、偵審中證述在卷（午○○見八十七年度他字第三七八號卷第四頁，Ｃ○○、
      壬○○見八十七年度偵字第一六０九三號卷第六十七頁反面、第八十二頁反面
      ；丑○○、Ｄ○○見同上卷第六十頁反面、第六十一頁，其餘證人分見本院九
      十一年六月十二日、六月十四日筆錄）。又本院依職權調閱本院八十四年度婚
      字第四０七號巳○○、林香安離婚事件、八十六年度婚字第三九八號黃○○、
      丁朝平離婚事件相關案卷核閱結果，該二案除初次開庭由己○○以律師身分出
      庭外，其餘均係由被告Ａ○○以複代理人名義出庭。即被告Ａ○○、癸○○亦
      均自承：有接過和解、債務清償等案件等語（本院八十九年七月十三日筆錄）
      。據上，可認上開當事人之委託事務，名義上雖由未○○或己○○接辦，惟實
      際上則由被告Ａ○○或癸○○處理。
（二）被告Ａ○○經營「環球法律聯合事務所」之事實，此經告訴人天○○於偵審中
      指述甚詳，被告Ａ○○且自承：未○○、己○○論件給伊抽成，伊有時覺得不
      用律師出面，將案件轉給癸○○，癸○○也要分伊三成等語（本院八十九年七
      月十三日筆錄），被告癸○○亦陳稱：伊沒有和Ａ○○合資，事務所是Ａ○○
      獨資的；伊有接過和解、債務清償等案件，未○○如沒有參與，伊不用分給未
      ○○等語（本院八十八年八月四日、八十九年七月十三日筆錄）。上開被告等
      所述事務所之經營狀況，並與證人即事務所職員申○○證稱：伊是代書的助理
      ，伊的老闆是Ａ○○等語（本院八十九年七月十三日筆錄），及證人未○○證
      稱：伊沒有出錢，事務所是Ａ○○開的等語（偵卷第十頁）相符。另扣案帳冊
      內確有Ａ○○按癸○○、未○○及己○○所承辦之案件收費中，依比例從中抽
      成之記載。綜上，可認被告Ａ○○係「環球法律事務所」之負責人，其並提供
      事務所之行政資源予癸○○、未○○等人，方便癸○○等人對外承辦訴訟事件
      ，而據此向癸○○等人抽成收取對價。
（三）此外，並有法務部調查局桃園縣調查站八十九年九月二十九日（八九）園肅字
      第八九一０七０號函暨所附查訪報告、營業廣告看板照片二張附於併案之偵查
      卷可稽；復有Ａ○○所有之環球法律聯合事務所名片二張、郵寄信件登記簿一
      本、廣告日報表一冊、帳冊一本、收據二份、廣告一份、客戶電話號碼筆記簿
      一冊、傅玉珍卷宗一冊、客戶資料一本、離婚協議書卷宗一冊、環球法律事務
      所信封一個、空白委任契約書一份、電腦主機一台（含開機片一片、磁碟片三
      片）、廣告日報表一冊、收費明細一冊（其上載有Ａ○○、癸○○二人之收費
      及朋分金額），癸○○所有供犯罪所用之之法務主任名片一張，未○○所有載
      有「本事務所人員與當事人討論案情須按章收取談話費」字樣之壓克力牌一張
      ，己○○律師名片一張、己○○律師證書影本一份、亥○○名片一張扣案可資
      佐證。
（四）按所謂「訴訟事件」，非僅指形式上由法院審理之民、刑事或行政訴訟，即實
      質上為準備後續之訴訟進行，而事先與當事人洽談，撰狀之前導工作，亦均屬
      之；此徵之中華民國律師公會全國聯合會八十九年三月七日（八九）律聯字第
      八九０六六號函稱：未具律師資格而為訴訟事件與當事人洽談，瞭解案情後轉
      介予律師，並代定委任契約，或代他人撰寫支付命令聲請狀，亦屬辦理訴訟事
      件等語益明。又所謂「辦理」訴訟事件，係承辦者基於其心智、語言、文字、
      法律知識等獨特之個人能力，處理訴訟事件之運作過程，故是否辦理訴訟事件
      ，應以實際承辦該事件者為斷，而非專就形式上之委任關係判別。查依上開事
      證，被告Ａ○○、癸○○平日承辦當事人委託之代撰存證信函、書狀、法律諮
      詢、和解、出庭應訊辯論等事務，均係自行、獨立處理，並不受未○○、己○○之指示或節制，其間甚且有未○○、己○○從未出面與當事人接洽之案件。
      而當事人支付之費用，亦由被告Ａ○○、癸○○自訂自領，與未○○、己○○
      無關。被告Ａ○○且以「環球法律聯合事務所」負責人之地位，向未○○、己○○及癸○○論案件抽成。足見實際上為當事人承辦委託事務者，係被告二人
      ，而非上開當事人形式上委任之律師未○○或己○○。而上開渠等承辦之事務
      ，均屬律師在辦理實際訴訟案件時，所為之相關工作，依上說明，應係訴訟事
      件。從而被告Ａ○○、癸○○為人辦理訴訟事件之事實，已可認定；而被告Ａ
      ○○獨資經營「環球法律聯合事務所」之事實，亦堪認定。
（五）被告Ａ○○、癸○○均明知渠等並無律師資格，而仍以未○○、己○○之名，
      與午○○等當事人簽約，為午○○等人辦理訴訟事件。核其等所為，足使午○○等當事人誤信所委任之事務，係由具有律師資格之未○○、己○○承辦，而
      據以支付被告等與律師收費相捋之報酬，被告等有詐欺取財之不法意圖，亦甚
      明確。
（六）另公訴人雖指稱：被告癸○○與Ａ○○合夥經營事務所等語，惟此與被告二人
      及證人未○○、申○○等人所指稱由Ａ○○獨資經營事務所之狀態不符，且觀
      諸Ａ○○猶得抽取癸○○承辦訴訟事件之酬勞一節，足見二人至多僅為合署辦
      公之關係，尚難與合夥人間係由全體合夥人承擔損失，分配利益之共同事業相
      比。是公訴人此部分指述，尚難採取。
（七）被告Ａ○○雖辯稱：我沒有對外自稱劉律師或辦理訴訟案件，如果有人請我辦
      訴訟事件，或我覺得要訴訟時，就會將案件轉介給未○○、己○○兩位律師，
      收的費用也是給他們，我是請示過未○○、己○○律師後，照他們的指示行事
      ，案件是未○○或己○○的，不是我的，Ｃ○○、壬○○、玄○○、丁○○、
      巳○○五名當事人都是己○○承辦的案子，律師袍是未○○的，不是我的，有
      時候未○○、己○○因庭期有衝撞，會請我用律師的複代理人名義出庭，是幫
      忙的性質，至於當事人叫我劉律師我也覺得莫名其妙，可能是當事人分不清楚
      律師和代書的差別，代書工作與律師業務難以區分云云。然查，被告Ａ○○本
      即為「環球法律聯合事務所」之主事者，間並負責撰寫存證信函、擬定契約書
      等工作，其且曾為當事人午○○、Ｃ○○、壬○○、玄○○、丁○○、巳○○
      六人，實際辦理訴訟事件，此如前述，證人壬○○、玄○○、丁○○、巳○○
      甚且於本院審理時證稱：伊等沒見過未○○、己○○，有問題都是Ａ○○在解
      答等語，足見被告Ａ○○所辯：Ｃ○○等人的案件是未○○、己○○的，不是
      我的，案件我都有請示過他們，按他們的指示辦理云云，無非為卸責之詞，已
      不足採。再者，代書工作依土地法第三十七條之一、土地登記專業代理人管理
      辦法第十六條等規定，僅止於代理申請土地登記，代理申請土地測量事項，代
      理申請與土地登記有關之稅務事項，代理申請與土地登記有關之行政、公證、
      監證、非訟事項，代理申請土地法規規定之提存事項，見證或代理撰擬不動產
      契約等事項，及代理其他與地政業務有關之事項，並未涵蓋替人辦理婚姻、催
      收或清理債務、刑事案件和解、撰狀等非關土地登記之事項甚明，是被告Ａ○○所辯：我承辦的是代書業務云云，亦非可取。又是否辦理訴訟事件，應以實
      際承辦者為何人論斷，與是否擁有律師袍無關，是律師袍為何人所有，並不足
      作為有利被告Ａ○○之認定。末查，未○○、己○○二人在訴訟階段以律師身
      分出庭，及被告Ａ○○以民事複代理人或刑事告訴代理人身份到庭，本即係訴
      訟法禁止非律師出庭之當然結果，仍不足據此為有利被告Ａ○○之認定。綜上
      ，被告Ａ○○此部份所辯，均不可採。
（八）被告Ａ○○另辯稱：事務所是我開的，我是代書，但我沒有僱請未○○、己○○，向他們和癸○○抽成，是因為他們使用事務所的行政資源，應該分攤水電
      、影印等費用云云。惟查，被告Ａ○○按未○○、己○○及癸○○等人承辦之
      訴訟事件，從中抽取未○○等人所收酬勞之三分之一，顯見渠等間計價方式，
      係以癸○○等人承辦之案件多寡，為其基礎，與水電等經常性支出無關，而未
      ○○、己○○若非有利可圖，豈能任由被告二人利用渠等名義，與當事人訂約
      ？是被告Ａ○○所辯：伊並未僱用未○○、己○○云云，亦不足採。
（九）被告癸○○雖亦辯稱：我只是未○○律師的助理，負責接未○○上、下班，並
      依照他的指示為當事人出面協商案件，我沒有辦過訴訟案件，只是協商，未○○律師在世前，沒有發生任何問題，是在他過世後，因為後續的事情沒有處理
      好，才會發生爭議，如果我會辦，我就會把他辦完，由此可以證明我沒有辦理
      訴訟事件云云。按法務助理固可在律師指示下，協助律師從事諮詢、撰狀、協
      調等工作，惟其本質上仍受律師之指揮監督，縱有單獨接受當事人諮詢或撰狀
      者，亦屬偶然，如係長期，獨立接受當事人委託，此與律師執業何異？查被告
      癸○○為當事人進行調解、法律諮詢等工作，均係自行為之，此如前述，又其
      自承：我辦的案件所收費用，不用分給未○○等語，顯然未○○在被告癸○○
      接辦之案件中，並未投予心力，有何指示可言？再對照扣案帳冊內，不僅將被
      告癸○○與未○○、己○○等人所承辦之業務及收取之費用，分開記載，且所
      載關於癸○○承辦案件之數量，相較於張、李二人猶有過之，足見在「環球法
      律聯合事務所」內，被告癸○○與未○○、己○○不僅個別獨立，地位平等，
      甚且被告癸○○對事務所之重要性，較未○○、己○○猶有過之。綜上，足見
      被告癸○○所辯：我是未○○的助理，依他指示辦事云云，屬卸責之詞不足採
      信。至於被告以未○○律師名義，與當事人簽約，無非為規避律師法規定，故
      為掩人耳目之舉，此不足為有利被告癸○○之認定。
（十）被告癸○○再辯稱：我替當事人服務，當然要收取費用，自然不是詐欺；
      證人亥○○在受命法官訊問時，他說律師如果沒有出庭，會有誰來，筆錄上記
      載癸○○，但當時我不在場，事後我看到筆錄問亥○○，他說他沒有這樣說，
      筆錄可能是記載錯誤，從所有的證人的供詞內，可以證明我沒有代理出庭云云
      。經查：被告癸○○以未○○名義與當事人訂約，並據此按律師收費之標準
      ，向當事人收費，實際上，則由其負責處理當事人之委任事務，此如前述，則
  被告癸○○使當事人誤信渠等所獲得之服務，係由具有律師資格之未○○提供
      ，乃支付不相當之對價予癸○○，自屬詐欺無誤。證人亥○○在本院八十九
      年七月十三日審理時，經質以：「薪水向何人領」時，陳稱：「張律師。李律
      師會給我車馬費，癸○○也會給我。我不是領月薪，是算車馬費」等語，又訊
      以：「未○○律師如果無法出庭，由何人代理」，則答稱：「癸○○」等語，
      再訊之：「未○○律師是否會請Ａ○○代理」時，又明確稱：「我不清楚」，
      「環球的老闆是Ａ○○與張（火源）律師、李（長生）律師合作」等語，有該
      次筆錄及錄音帶可考，證人所言且前後連貫，應非誤載。被告雖稱：亥○○事
      後告訴我她沒有這樣說云云，自無可取。綜上，被告癸○○此部份所辯，亦
      不足為有利之認定。
（十一）綜上所述，被告等所辯均係卸責之詞，不足採信，渠等犯行均堪認定。
二、查被告Ａ○○經營「環球法律聯合事務所」，癸○○則在該處任職，此均如前述
    ，二人自係賴此為生，以之為常業。次查，被告Ａ○○、癸○○行為後，律師法
    第四十八條、第五十條分別於九十年十一月十四日修正：其中第四十八條將原條
    文規定「未取得律師資格，意圖營利，而辦理訴訟事件者，除依法令執行業務者
    外，處一年以下有期徒刑，得併科新臺幣三萬元以上十五萬元以下罰金」，改列
    為同條第一項，並修正為「未取得律師資格，意圖營利而辦理訴訟事件者，除依
    法令執行業務者外，處一年以下有期徒刑，得併科新台幣三萬元以上十五萬元以
    下罰金」，另於同條第二項增訂對外國律師違反該法第四十七條之二、第四十七
    條之七第一項等規定之處罰；第五十條將原條文規定「未取得律師資格，意圖營
    利，設立事務所而僱用律師執行職務者」，修正構成要件範圍為「未取得律師資
    格，意圖營利，設立事務所而僱用律師或與律師合夥經營事務所執行業務者」，
    至於刑度則未修正。上開二修正條文嗣經行政院於九十年十二月十九日，通令自
    九十一年一月一日起施行（九十一年一月三十日修正律師法並未再修正上開規定
    ）。另外，刑法第三百四十條亦於八十八年二月三日修正公布，於同年二月五日
    起施行，該次雖將原刑度自「一年以上七年以下有期徒刑，得併科五千元以下罰
    金」，修正為「一年以上七年以下有期徒刑，得併科五萬元以下罰金」，惟因修
    正後該條規定已不再適用罰金罰鍰提高標準條例提高罰金額之規定，故罰金額實
    際上仍屬相同。從而，被告等行為時法為修正前之刑法及律師法，中間時法為修
    正後刑法及修正前律師法，裁判時法為修正後刑法及律師法，三者經比較結果，
    以裁判時法對被告等較為有利，應依刑法第二條第一項前段規定，適用修正後之
    刑法及律師法規定。核被告Ａ○○所為，係犯修正後律師法第五十條第一項之無
    律師資格設立律師事務所罪、同法第四十八條第一項之非律師執行律師業務罪，
    及修正後刑法第三百四十條之常業詐欺罪。核被告癸○○所為，則係犯修正後律
    師法第四十八條第一項之非律師執行律師業務罪，及修正後刑法第三百四十條之
    常業詐欺罪。被告Ａ○○經營「環球法律聯合事務所」，具有長期反覆為之之本
    質，僅論以一罪；被告二人常業詐欺部分，亦當然具有連續性，亦僅論以一罪。
    被告二人先後多次非法執行律師業務部分，均時間緊接，所犯各為構成要件相同
    罪名，顯係基於概括犯意而為，各應依連續犯之規定以一罪論。公訴人雖未敘及
    被告等為午○○、丑○○、Ｄ○○、Ｃ○○、壬○○等人以外之當事人辦理訴訟
    事件之事實，惟此部分犯罪事實與已起訴部分之事實間，有常業犯實質上一罪之
    關係，本院自得併予審酌。被告Ａ○○所犯上開三罪間，被告癸○○所犯上開二
    罪間，分別有方法結果之牽連關係，各依刑法第五十五條規定，從一重之常業詐
    欺罪處斷。爰審酌被告Ａ○○前曾有妨害家庭、詐欺、竊盜等前科，被告癸○○
    則無前科，各有台灣高等法院被告全國前案記錄表一份在卷可稽，被告Ａ○○擅
    自經營「環球法律聯合事務所」，被告癸○○在該處任職，二人意圖營利，於當
    事人遭逢訴訟困境時，非法為之辦理訴訟事件，並索取不相當之費用，渠等所為
    ，輕則提供當事人無益之訴訟服務，重則影響當事人應有權益，更且戕害司法威
    信，犯罪之動機可議，對訴訟當事人及社會所生之危害亦屬重大，被告等犯罪之
    手段，渠等犯罪後雖未坦承犯行，惟態度均稱良好等一切情狀，分別量處如主文
    所示之刑，以示懲儆。公訴人雖具體求處被告Ａ○○有期徒刑四年，惟其所涉常
    業詐欺部分，係收取不相當之代價，為人辦理訴訟事件，客觀上仍付出一定勞務
    ，自犯罪情節以觀，如科以公訴人求處之刑似嫌過重，且與被告癸○○部分之刑
    度相較，二者亦嫌懸殊，爰就被告Ａ○○部分，酌情量處如主文所示之刑，附予
    敘明。扣案如事實欄所示之物中，除載有「本事務所人員與當事人討論案情須按
    章收取談話費」字樣之壓克力牌一張為未○○所有，己○○律師名片一張及己○○律師證書影本一份顯屬己○○所有，亥○○名片一張應為亥○○所有，非被告
    等之物，不予沒收外，癸○○名片一張係癸○○所有，其餘則為被告Ａ○○所有
    ，且分屬供被告Ａ○○、癸○○犯罪所用之物，均應依刑法第三十八條第一項第
    二款沒收。至扣案之Ａ○○環球時報記者名片一張，與本件犯罪無關，不予沒收
    。
三、公訴意旨另以：被告癸○○並無律師資格，竟與被告Ａ○○共同自八十七年六月
    間某日起，在桃園縣中壢市○○路一八０號十樓合夥設立「環球法律聯合事務所
    」，為當事人辦理撰狀等訴訟事件，並以律師收費標準收費。因認被告癸○○所
    為，涉有律師法第五十條之罪嫌云云。固非無見，惟被告癸○○並未與Ａ○○共
    同經營該事務所，二人至多為合署辦公之關係，已如前述，其此部份犯罪尚屬不
    能證明。惟公訴人認被告癸○○此部分犯罪事實，與前開論罪科刑部分之事實間
    ，有牽連犯裁判上一罪之關係，爰不另為無罪之諭知。
據上論斷，應依刑事訴訟法第二百九十九條第一項前段，九十年十一月十四日修正後
律師法第四十八條第一項、第五十條第一項，刑法第二條第一項前段、第五十六條、
第五十五條、第三十八條第一項第二款，八十八年二月三日修正後刑法第三百四十條
，判決如主文。
本案經檢察官陳俊茂到庭執行職務
中        華        民        國    九十二    年    一    月    十      日
                                臺灣桃園地方法院刑事第五庭
                                    審判長  法  官   江振義
                                            法  官   丁俊成
                                            法  官   陳彥宏
右正本證明與原本無異。
如不服本判決，應於送達後十日內，向本院提出上訴狀。
                                            書記官   翁其良
中        華        民        國   九十二     年    一    月    十六    日
論罪法條：九十年十一月十四日修正後律師法第四十八條第一項、第五十條第一項
          八十八年二月三日修正後刑法第三百四十條
中華民國刑法第三百四十條
以犯第三百三十九條之罪為常業者，處一年以上七年以下有期徒刑，得併
科五萬元以下罰金。
律師法第四十八條
未取得律師資格，意圖營利而辦理訴訟事件者，除依法令執行業務者外，
處一年以下有期徒刑，得併科新台幣三萬元以上十五萬元以下罰金。
外國律師違反第四十七條之二，外國法事務律師違反第四十七條之七第一
項規定者，亦同。
律師法第五十條
未取得律師資格，意圖營利，設立事務所而僱用律師或與律師合夥經營事
務所執行業務者，處一年以下有期徒刑，得併科新臺幣三萬元以上十五萬
元以下罰金。
外國人或未經許可之外國律師，意圖營利，僱用中華民國律師或與中華民
國律師合夥經營律師事務所執行中華民國法律事務者，亦同。


司法院資訊處製作；財團法人民間司法改革基金會備份。
